臺灣臺北地方法院民事判決　　　　　　　　　　　　九十三年度訴字第二三五０號
　　原　　　告　甲○○
　　　　　　　　　　　　　　樓.
　　被　　　告　乙○○
　　被　　　告　壬○○
　　被　　　告　庚○○
　　被　　　告　丁○○
　　被　　　告　丙○○
　　被　　　告　己○○
　　被　　　告　戊○○
　　被　　　告　辛○○
當事人間確認所有權存在事件，本院於九十三年十一月三日言詞辯論終結，判決如下
：
    主      文
確認台北市○○區○○路五段一五０巷四一一弄十四號六樓建物為原告所有。
被告辛○○、庚○○、丙○○、丁○○、己○○、戊○○應辦理門牌碼號：台北市○○區○○路五段一五０巷四一一弄十四號六樓之建物所有權第一次登記，辦畢同時並
辦理所有權移轉登記予原告。
原告其餘之訴駁回。
訴訟費用由被告乙○○負擔十分之九，餘由被告辛○○、庚○○、丙○○、丁○○、
己○○、戊○○連帶負擔。
    事實及理由
一、按訴狀送達後，原告不得將原訴變更或追加他訴。但請求之基礎事實同一或不甚
    礙被告之防禦及訴訟之終結者，不在此限。本件原告原起訴請求確認坐落台北市
    信義區○○段○○段五一九、五一九之一、五一九之二、五二一、五二一之一、
    五二一之二、五二一之五及五二０地號之地上建物，即門牌號碼：台北市○○區
    ○○路五段一五０巷四一一弄十四號六樓建物為原告所有，嗣於九十三年七月六
    日具狀追加請求被告辛○○、庚○○、丙○○、丁○○、己○○、戊○○應辦理
    門牌碼號：台北市○○區○○路五段一五０巷四一一弄十四號六樓之建物所有權
    第一次登記，辦畢同時並辦理所有權移轉登記予原告。核其請求之基礎事實同一
    且不甚礙訴訟之終結，揆諸前揭規定，應予准許，合先說明。
二、被告乙○○、辛○○、庚○○、丙○○、丁○○、己○○、戊○○均未於言詞辯
    論期日到場，核無民事訴訟法第三百八十六條各款所列情形，爰依原告之聲請，
    由其一造辯論而為判決。
三、原告主張：原告之母姚楊鼎玉原住居於台北市○○區○○路五段一五０巷四一一
    一弄二十四號四樓，該建物為雙併四樓形式，民國七十七年與被告乙○○、壬○○簽訂合建契約書，雙方約定由姚楊鼎玉提供舊有建物及所有土地參與合建，俟
    合建完成後，分得一戶建物。詎被告乙○○、壬○○於辦理合建事宜時，竟以翁
    光儀為建造執照之起造人，令參與合建之地主深感訝異。嗣姚楊鼎玉於八十五年
    過世，翁光儀乃於八十五年間與原告簽訂和解書，同意辦理系爭建物所有權第一
    次登記並於辦畢同時移轉所有權登記予原告。惟翁光儀亦於八十七年間死亡，被
    告乙○○則因受刑事通緝而不知去向。系爭合建建物雖已完工，但迄未領得使用
    執照，遑論辦理建物所有權第一次登記及所有權移轉登記。原告為姚楊鼎玉就系
    爭建物之唯一繼承人，被告辛○○、庚○○、丙○○、丁○○、己○○、戊○○
    則為翁光儀之繼承人。為此依合建契約書及和解書法律關係起訴請求確認系爭建
    物所有權歸屬，另依和解書及民法第二百四十二條法律關係請求辦理系爭建物所
    有權第一次登記及所有權移轉登記，並聲明：(一)確認坐落台北市○○區○○段三
    小段五一九、五一九之一、五一九之二、五二一、五二一之一、五二一之二、五
    二一之五及五二０地號之地上建物，即門牌號碼：台北市○○區○○路五段一五
    ０巷四一一弄十四號六樓建物為原告所有。(二)被告辛○○、庚○○、丙○○、丁○○、己○○、戊○○應辦理門牌碼號：台北市○○區○○路五段一五０巷四一
    一弄十四號六樓之建物所有權第一次登記，辦畢同時並辦理所有權移轉登記予原
    告。
四、被告壬○○則以伊雖與原告母親姚楊鼎玉簽訂合建契約，但嗣即退出本件合建，
    未參與後續合建事務，伊不清楚乙○○、翁光儀之內部關係，亦不知渠等與地主
    如何洽談，伊不同意原告請求確認系爭建物為其所有云云置辯，並聲明：駁回原
    告之訴。其餘被告未於言詞辯論期日到場，亦未提出書狀作何聲明或陳述。
五、確認之訴部分：
(一)按確認法律關係之訴，非原告有即受確認判決之法律上利益者，不得提起之，民事
  訴訟法第二百四十七條第一項前段定有明文。所謂即受確認判決之法律上利益，係
  指法律關係之存在與否不明確，原告主觀上認為其在法律上之地位有不妥之狀態存
  在，且此種不妥之狀態，能以確認判決將之除去者而言（參最高法院五十二年虫字
  第一二四０號判例）。系爭建物並未辦理所有權登記，被告乙○○身為建商，多年
  不予處理，被告陳建仁復明示不同意原告本件請求，則系爭建物是否屬於原告所有
  ，即陷於不確定之狀態，而使原告是否為系爭建物所有權人之法律上地位生不安之
  危險，此不安之危險，原告得以確認判決除去，揆諸前揭說明，應認原告有訴請確
  認系爭建物為其所有之法律上利益。又給付之訴已包含確認之訴，故於同一訴訟程
  序，就同一訴訟標的已提起給付之訴之場合，即無再訴請確認判決之必要。本件原
  告已基於和解契約之法律關係訴請被告辛○○、庚○○、丙○○、丁○○、己○○
  、戊○○辦理系爭建物所有權第一次登記暨辦理所有權移轉登記予原告，即無庸再
  就被告辛○○等六人本於和解契約訴請確認系爭建物為原告所有，故此部分無受確
  認判決之法律上利益，應不得提起。
(二)查台北市○○區○○路五段一五０巷四一一弄二四號四樓房屋本為原告之母姚楊鼎
  玉所有，姚楊鼎玉於七十七年五月十四日與被告乙○○、壬○○簽訂系爭合建契約
  書，以姚楊鼎玉前開建物坐落基地即台北市○○段○段五一九、五一九─二、五二
  一、五二一─二地號等四筆土地之應有部分，提供被告乙○○、壬○○全權規劃、
  締約後，建商方面即拆除姚鼎玉前揭舊有房舍，並以翁光儀名義為起造人名義向主
  管機關申領建造執照，經台北市政府工務局於七十九年二月二十三日核發七十九年
  建字第０一二四號建造執照。詎系爭建物嗣因建商方面財務困難，未能申領使用執
  照，致姚楊鼎玉與其家人於八十一年六月間遷入該房屋六樓時，因無使用執照而無
  法為所有權登記。後姚楊鼎玉於八十五年四月二十一日死亡，其繼承人即原告及原
  告之父姚仲輝於八十五年五月三十日簽訂遺產繼承協議書，協議系爭建物即台北市
  信義區○○路○段一五０巷四一一弄十四樓六樓房地分歸原告所有，渠二人並於八
  十五年十一月十八日與翁光儀簽訂合建房地協議契約（和解）書，確認姚楊鼎玉所
  分得者為該建物Ａ棟六樓，其繼承人為姚仲輝、甲○○（即原告），並指定將Ａ棟
  六樓及其基地移轉登記為原告所有。翁光儀同意姚仲輝及原告得先行使用分得房屋
  ，並承諾應於本約簽訂日起三個月內取得使用執照，立即辦畢第一次所有權人之登
  記，同時移轉登記予原告及辦理交屋。嗣翁光儀於八十七年十一月五日死亡，而系
  爭建物迄至目前為止，仍未辦妥所有權第一次登記及所有權移轉登記予原告。上開
  各情迭據原告陳述綦詳，復有合建契約書、建造執照、遺產繼承協議書、合建房地
  協議契約（和解）書、承諾書等件為證，應堪信為真實。
(三)按「土地所有人提供其土地由他人建築房屋，雙方按土地價款與房屋建築費用之比
  例，以分配房地之約定，係屬何種性質之契約，應依具體情事決定之。如建築之房
  屋由建築人原始的取得所有權，於建造完成後部分移轉於土地所有人，土地所有人
  則將部分土地移轉於房屋建築人，以互相交換，固難謂非互易，但若建築之房屋，
  建築人自己不取得所有權，由土地所有人原始的取得所有權，於建造完成後，將部
  分房地移轉於房屋建築人，以作為完成房屋之報酬，則應屬承攬。」、「依兩造所
  訂合建契約，係約定被上訴人提供土地，上訴人興建房屋，按約定比例分配所建房
  屋（包括房屋基地及公共設施），兩造就其分得之房屋，各以自己或指定之人之名
  義，申請建造執照等情以觀，足認兩造訂約之真意，係上訴人承攬興建被上訴人分
  得之房屋，而被上訴人則將其應給付之報酬，充作上訴人買受分歸其所有之房屋基
  地之價金，性質上應屬承攬與買賣之混合契約。」最高法院著有七十一年度台上字
  第二七三六號、七十八年度台上字第二五四七號判決可資參照。查本件合建係由地
  主姚楊鼎玉提供其舊有房屋坐落基地應有部分供乙○○、壬○○興建大樓，雙方再
  依比例分配新蓋建物。核其真意，顯係乙○○、壬○○承攬興建姚楊鼎玉分得之房
  屋，而姚楊鼎玉則將其應給付之報酬，充作乙○○、壬○○買受分歸所有之房屋基
  地之價金，性質上應屬承攬與買賣之混合契約。而姚楊鼎玉已依約移轉系爭五一九
  、五一九─一、五一九─二土地應有部分，被告乙○○復於八十三年三月一日致函
  姚楊鼎玉稱：「本人與翁光儀合夥，由本人代表與台端：：立約合建地下二層、地
  上七層皇家大廈，依合建契約，台端分別分得Ａ棟：：姚楊鼎玉六樓：：各分別為
  起造人，因一時疏忽，竟以翁光儀一人為起造人：：本人當洽請翁光儀請依合建契
  約及承諾書履行：：」。另參諸卷附合建房地協議契約書第三條第三款記載：「姚
  楊鼎玉所有之五一九號十六分之一、五一九之一、之二號土地各持分八分之一，已
  為邱國文移轉登記為其所有，故視為甲方姚楊鼎玉已依合建契約履行：：」，益證
  姚楊鼎玉依系爭合建契約履行，且將乙○○等建商買受分歸其等所有之房屋基地之
  價金，與其應給付乙○○等建商之報酬抵充，則系爭建物自屬姚楊鼎玉出資興建，
  應認其為該房屋之原始所有人。而原告既為姚楊鼎玉之繼承人，復經另一繼承人即
  其父姚仲輝讓與其權利，已如上述，則原告主張系爭建物六樓為其所有，自屬有據
  。
(四)至被告壬○○雖一再以其早已退出合建事宜，不知後續發展情形，與系爭建物紛爭
  無涉云云置辯。惟被告壬○○為系爭合建契約書之締約人，有合建契約書可佐，並
  為其坦承無訛，則被告壬○○自仍屬契約當事人，至其與乙○○如何約定，乃渠等
  之內部關係，尚不得執此對抗契約之他造當事人或其繼承人。
六、給付之訴部分：
  按繼承人自繼承開始時，除民法另有規定外，承受被繼承人財產上之一切權利義務
  。民法第一千一百四十八條前段定有明文。查翁光儀於八十五年十一月十八日與原
  告及其父姚仲輝簽訂合建房地協議契約（和解）書，承諾立即辦畢系爭建物Ａ棟六
  樓所有權第一次登記，並移轉所有權登記予原告一人，此觀卷附合建房地協議契約
  （和解）書第一條記載甚明。又翁光儀業於人八十七年十一月五日過世，被告辛○○、庚○○、丙○○、丁○○、己○○、戊○○分別為其配偶及子女，而屬繼承人
  。則被告辛○○等六人自負有依約履行之義務。
七、從而原告就被告乙○○、壬○○部分訴請確認坐台北市○○區○○路五段一五０
    巷四一一弄十四號六樓建物為其所有，暨依繼承及和解契約法律關係，訴請被告
    辛○○、庚○○、丙○○、丁○○、己○○、戊○○辦理前開建物之所有權第一
    次登記，辦畢同時並辦理所有權移轉登記予原告，洵屬有據，應予准許。逾此部
    分之請求，則為無理由，應予駁回。
八、因本件事證已臻明確，二造其餘主張陳述及所提證據與判決結果無涉，不另論述
    ，附此敘明。
九、訴訟費用負擔之依據：依民事訴訟法第七十九條、第八十五條第二項。
中　　　華　　　民　　　國　　九十三　　年　　 十一 　　月　　 十七 　　日
                              民事第四庭  法  官    盧彥如
正本係照原本作成
如對本判決上訴，須於判決送達後廿日內向本院提出上訴狀
中　　　華　　　民　　　國　　九十三　　年　　 十一 　　月　　 十七 　　日
                                          書記官    陳耀山
